臺灣新竹地方法院民事裁定
110年度消債更字第94號
聲  請  人  
即債務人    彭郁涵  

代  理  人  許育齊律師（法扶）
上列當事人因消費者債務清理事件聲請更生，本院裁定如下：
    主  文
更生之聲請駁回。
聲請費用由聲請人負擔。
    理  由
一、按債務人不能清償債務或有不能清償之虞者，得依本條例所
    定更生或清算程序，清理其債務；債務人無擔保或無優先權
    之本金及利息債務總額未逾新臺幣（下同）1,200萬元者，
    於法院裁定開始清算程序或宣告破產前，得向法院聲請更生
    ；債務人對於金融機構負債務者，在聲請更生或清算前，應
    向最大債權金融機構請求協商債務清償方案，或向其住、居
    所地之法院或鄉、鎮、市、區調解委員會聲請債務清理之調
    解，消費者債務清理條例（下稱消債條例）第3條、第42條
    第1項、第151條第1項定有明文。此係採前置協商主義，是
    債務人於協商程序中，自應本於個人實際財產及收支狀況，
    依最大誠信原則，商討解決方案。所謂「不能清償」，指債
    務人因欠缺清償能力，對已屆期之債務，全盤繼續處於不能
    清償之客觀經濟狀態者而言。又所謂「不能清償之虞」，係
    指依債務人之清償能力，就現在或即將到期之債務，有不能
    清償之蓋然性或可能性而言。易言之，債務人之狀態如置之
    不理，客觀上得預見將成為不能清償之情形而言，此將來發
    生不能清償之事實，不必達到高度之確信。至於債務人之清
    償能力，則包括財產、信用及勞力（技術），並不以財產為
    限，必須三者總合加以判斷仍不足以清償債務，始謂欠缺清
    償能力而成為不能清償。又私法上債之關係，係以當事人間
    之信賴關係為基礎，為社會經濟組織之重要支柱，故當事人
    於以法律行為追求自己之利益之際，亦應顧及對方之利益，
    並考量債權債務在社會上的作用，本於誠實及信用之原則，
    行使其債權及履行其債務，故消費者欲以消債條例調整其所
    負義務，亦應本於誠信原則之本旨，僅在其不能清償債務或
    有不能清償之虞而使其陷於經濟上之困境時，始得准許之。
    次按聲請更生或清算不合程式或不備其他要件者，法院應以
    裁定駁回之。但其情形可以補正者，法院應定期間先命補正
    ，消債條例第8條亦有明文。
二、聲請意旨略以：聲請人前有不能清償債務之情事，而積欠債
    務總額1,552,442元，聲請人前於民國（下同）110年8月間
    於本院向債權人進行債務前置調解，惟最大債權銀行即中國
    信託商業銀行股份有限公司（下稱中國信託銀行）具狀表示
    ：依債務人目前收入扣除基本開支，足以負擔每月信用卡及
    信貸債務，故無法提供任何還款方案（見調解卷79頁），於
    調解期日，其餘債權人亦未到場進行調解，以致前置調解不
    成立。為此，爰依消債條例請求裁定准許更生等語。
三、經查：
㈠、聲請人主張積欠債務總額1,552,442元，且於提出本件更生之
    聲請前，曾於本院進行債務前置調解，惟全體債權人均未到
    場進行調解，以致前置調解未能成立乙情，此有中國信託銀
    行110年8月16日陳報狀、調解程序筆錄附於本院110年度司
    消債調字第142號案卷可稽（見調解卷第79、87頁），業經
    本院依職權調閱上開案卷查核屬實，堪認聲請人已依消債條
    例之規定聲請前置調解而未能成立。復依債權人於本案及調
    解時之查報，聲請人目前積欠之無擔保、無優先權債務數額
    約939,511元、裕富數位資融股份有限公司及合迪股份有限
    公司之有擔保債務數額約680,709元，此有前置調解債權明
    細表、債權人提出之陳報狀附於調解卷及本案卷內可參（見
    調解卷第63、79頁、本院卷第97、105、157頁）。惟按更生
    不影響有擔保或有優先權之債權人之權利，但消債條例別有
    規定或經該債權人同意者，不在此限；有擔保或有物的優先
    權之債權人，得以預估或實際行使其擔保或優先權後未能受
    清償之債權，申報為更生或清算債權而行使其權利，消債條
    例第68條、辦理消費者債務清理事件應行注意事項第15點分
    別定有明文。據聲請人陳報擔保標的物之價值合計約35萬元
    （機車約5萬元、汽車約30萬元，見本院卷第131頁），則有
    擔保債權人權利行使後未能受清償之數額約330,709元（計
    算式：680,709元－350,000元），故聲請人積欠之無擔保債
    務總額約為1,273,271元。是以聲請人據以聲請更生，本院
    自應綜合聲請人目前全部收支及財產狀況，評估是否已不能
    維持符合人性尊嚴之最基本生活條件，而有「不能清償或不
    能清償之虞」之情事而定。
㈡、聲請人現任職於○○加油站股份有限公司，陳報每月收入扣掉
    勞健保自付額約35,000元、110年領有年終獎金46,046元、
    無三節獎金，此有聲請人110年9月8日陳報狀、員工在職服
    務證明書、年終獎金及110年1至7月份薪資明細、訊問筆錄
    在卷可憑（見本院卷第52、67-83、129-130頁），是聲請人
    每月薪資合計可得38,837元（計算式：35,000元＋46,046元÷
    12），本院即以前開計算聲請人每月平均薪資收入約38,837
    元，作為計算聲請人目前償債能力之依據。又聲請人主張其
    每月生活必要支出為：其個人必要支出10,051元（含膳食費
    7,500元、交通費1,000元、手機電信費1,551元）、父母親
    扶養費各5,000元，總計：20,051元（見調解卷第16頁、本
    院卷第129-130頁）。惟查：就父母扶養費各5,000元之部分
    ，聲請人於本院110年10月19日訊問程序稱：父母均有從事
    外送工作，母親每月收入約3萬元左右；伊為獨生女，現與
    父母同住，房租由父母繳納，每月房租約9,000元、水電瓦
    斯每月約3,000元，每月合計約12,000元，伊需分擔上開支
    出，故每月需負擔父母扶養費云云（見本院卷第130頁），
    並提出房屋租賃契約書在卷供參（見本院卷第137-145頁）
    。惟按民法第1117條第2項明文規定，前項無謀生能力之限
    制，於直系血親尊親屬不適用之，即直系血親尊親屬受扶養
    者，仍須以不能維持生活者為限，所謂不能維持生活，係指
    財力不足維持生活；而所謂無謀生能力，係指無工作能力、
    或有工作能力不能期待其工作而言。準此，直系血親尊親屬
    如能以自己財產維持生活者，自無受扶養之權利（最高法院
    86年度台上字3173號、最高法院87年台上字第1696號判決意
    旨參照)。查聲請人父母分別為55年、62年出生，現年56歲
    、49歲（見調解卷第39-41頁），尚未逾法定退休年齡，名
    下均有財產，此有本院依職權調查聲請人父母之稅務電子閘
    門財產所得調件明細表在卷為憑（見本院卷第25-27、37-39
    頁），且聲請人亦自陳其父母均有工作收入，難認其父母有
    何不能維持生活之情形，核無受聲請人扶養之必要。本院復
    審酌聲請人前開所陳父母扶養費部分，係與父母一起分擔房
    租及水電瓦斯費支出，依其性質核屬家庭生活費用，本院認
    應由聲請人之父母與聲請人共同分擔同住地所生之家庭生活
    費用，則聲請人每月應負擔之房租及水電瓦斯為4,000元（
    計算式：12,000元÷3），逾此範圍之數額應予剔除；至聲請
    人其餘生活支出10,051元之部份，未逾衛生福利部公告臺灣
    省111年每月最低生活費之1.2倍即17,076元（111年每月生
    活所必需〈必要生活費用〉數額一覽表，見本院卷第147頁）
    ，堪可採認。從而，聲請人每月必要支出即以其個人必要支
    出10,051元、與父母分擔房租及水電瓦斯費4,000元，總計
    ：14,051元，洵堪認定。
㈢、從而，聲請人主張無法負擔債務等語，以聲請人每月收入38,
    837元，扣除每月必要生活支出14,051元觀之，賸餘24,786
    元可供支配，參以聲請人目前積欠之無擔保、無優先權債務
    數額約1,273,271元，已如前述，以其目前每月所得餘額24,
    786元所計算，聲請人約4年多即可清償完畢（計算式：1,27
    3,271元÷24,786元÷12個月＝4.28年），是以聲請人之收入財
    產、工作勞力及生活費用支出等狀況，應認聲請人應無不能
    履行清償債務之情事存在，是聲請人陳稱無法負擔債務之清
    償，並不足採。
四、從而，聲請人既有收入來源，雖其目前資產尚不足一次清償
    其所負債務，惟衡諸其為85年次，現年26歲（見調解卷第39
    頁），距法定強制退休年齡65歲，尚約有39年之工作年限，
    其期間甚長。是本院依聲請人之收入及支出狀況，暨其之年
    齡及仍可工作而有所得收入之年數尚久等情，聲請人實應於
    能力範圍內，盡力工作、撙節開支以清償債務，方符合消債
    條例兼顧保障債權人公平受償及重建復甦債務人經濟生活之
    立法目的，衡酌聲請人所積欠之無擔保債務數額，其仍得與
    債權人再行協商債務處理方案，以清償其債務。綜上所述，
    本院認為本件聲請人主張其不能清償債務乙節，難認可採。
    本件客觀上既難認聲請人有不能清償債務或有不能清償之虞
    之情事存在，核與消債條例第3條所定要件不符，是聲請人
    本件更生之聲請，為無理由，應予駁回。
中    華    民    國   111    年    3     月    9     日
                        民事第二庭   法  官  鄭政宗
以上正本係照原本作成。
如不服本裁定應於送達後10日內向本院提出抗告狀，並繳納抗告
費新臺幣1,000元。
中　　華　　民　　國　　111 　年　　3 　　月　　10　　日
                                     書記官  黃志微